【裁判字號】    97,易,1319
【裁判日期】    971231
【裁判案由】    詐欺
【裁判全文】
臺灣臺北地方法院刑事判決              97年度易字第1319號
公  訴  人  臺灣臺北地方法院檢察署檢察官
被      告  丁○○
                    號
上列被告因詐欺案件，經檢察官聲請逕以簡易判決處刑（97年度
偵字第5661號），本院認不宜以簡易判決處刑，改適用通常程序
審理，判決如下：
    主    文
丁○○幫助共同意圖為自己不法之所有，以詐術使人將本人之物
交付，處有期徒刑月，如易科罰金，以銀元佰元即新台幣玖
佰元折算壹日，減為有期徒刑壹月又拾伍日，如易科罰金，以銀
元佰元即新台幣玖佰元折算壹日。
    犯罪事實
一、丁○○（原名：黃麗敏）明知申請金融帳戶使用乃輕而易舉
    之事，一般人無故取得他人金融帳戶使用之行徑常與侵害財
    產性犯罪之需要密切相關，可預見將自己之帳戶提供予他人
    使用，可能幫助他人為詐欺犯行，竟仍基於幫助詐欺之不確
    定故意，於民國95年2 月22日前之某日、時，在某不詳處所
    ，將其申請設立台北富邦商業銀行股份有限公司（下稱台北
    富邦銀行）永和分行帳戶（帳號：0000000000000 號）之存
    摺、提款卡、密碼及語音轉帳密碼等資料，提供予自稱「蔡
    明豐」之某姓名年籍不詳之詐欺集團成員使用，嗣該詐欺集
    團成員共同意圖為自己不法之所有，於同年2 月22日14時31
    分許，利用電子郵件向戊○○佯稱其已得標「歌劇魅影」門
    票2 張等語，因戊○○曾在雅虎奇摩拍賣網站下標購買該齣
    歌劇之門票而誤信為真，遂依指示於同日20時40分許，前往
    臺北市松山區○○○路○段133號統一超商內之自動櫃員機操
    作，將其中國信託商業銀行（下稱中國信託銀行）帳戶內之
    款項新台幣（下同）9,600 元轉帳至丁○○之前開帳戶內，
    旋遭人以提款卡提領該筆款項，嗣戊○○於轉帳後，並未收
    到該齣歌劇之門票，乃依該網路賣家所提供之電話號碼聯繫
    無著，而知遭騙，並報警循線查悉上情。
二、案經被害人戊○○訴由臺北市政府警察局松山分局報告臺灣
    臺北地方法院檢察署檢察官偵查後，聲請逕以簡易判決處刑
    ，本院認不宜以簡易判決處刑，改適用通常程序審理。
    理    由
一、按被告以外之人於審判外之言詞或書面陳述，除法律有規定
    者外，不得做為證據，刑事訴訟法第159條第1項定有明文。
    又被告以外之人於審判外之陳述，雖不符同法第159條之1至
    第159條之4之規定，而經當事人於審判程序同意作為證據，
    法院審酌該言詞陳述或書面陳述作成時之情況，認為適當者
    ，亦得為證據；當事人、代理人或辯護人於法院調查證據時
    ，知有同法第159條第1項不得為證據之情形，而未於言詞辯
    論終結前聲明異議者，視為有前項之同意，同法第159 條之
    5 亦定有明文。是告訴人戊○○於警詢中所為之陳述，被告
    丁○○於本案言詞辯論終結前均未聲明異議，經審酌其言詞
    陳述作成之情況，該警詢筆錄內容係陳述其遭詐騙之過程，
    對於轉入之對方帳戶究係何人所有、被告為何人，均不知情
    ，衡情其陳述當無受到外力介入或自我價值判斷干擾之情狀
    ，具可信之特別情狀，且屬適當，得為證據，合先敘明。
二、訊據被告於檢察官偵訊及本院審理時固坦承有向台北富邦銀
    行永和分行申請設立帳戶並領取提款卡之事實，惟矢口否認
    有何前揭犯行，辯稱：伊當時債務大約有50萬元，見報紙整
    合債務之廣告，將該帳戶之存摺、提款卡、密碼及語音轉帳
    密碼等資料交付「蔡明豐」，並支付部分手續費2萬8,000元
    ，伊不知蔡明豐將該帳戶拿去使用，嗣伊在報紙見相同廣告
    ，立即請其同居人甲○○、鄰居丙○○故意將蔡明豐約至臺
    北縣三重市○路○街某處見面，欲取回伊遭騙之帳戶資料，
    雙方並發生扭打，且經人報警前往處理，伊無詐騙被害人等
    語。
三、經查：
  (一)告訴人於95年2 月22日14時31分許，接獲電子郵件向其稱已
    得標「歌劇魅影」門票2張，因告訴人曾在雅虎奇摩拍賣網
    站下標購買該齣歌劇之門票，遂依指示於同日20時40分許，
    前往自動櫃員機操作，將其中國信託銀行帳戶內之款項9,60
    0元轉帳至被告前開帳戶內，旋遭人以提款卡提領款項，嗣
    告訴人於轉帳後，並未收到該齣歌劇之門票，復依該網路賣
    家所提供之電話號碼聯繫無著之事實，業據告訴人於警詢中
    指訴綦詳，並有中國信託銀行自動櫃員機交易明細表、、被
    告前揭帳戶基本資料表、對帳單各1 紙在卷可按，堪認被告
    前揭帳戶確已提供該詐騙集團實行詐欺取財犯罪時使用無疑
    。
  (二)按我國金融機構對於開立帳戶並無特殊資格及使用目的之限
    制，故凡有正當目的使用金融機構帳戶之必要者，均可自行
    前往申請開立帳戶，殊無借用他人帳戶使用之理，倘不自行
    申請設立帳戶，反無故向他人借用金融機構帳戶使用，依常
    理得認為其借用他人帳戶使用之行徑，極可能與財產性之犯
    罪密切相關，並藉此規避有犯罪偵查權限之機關循線追查之
    可能，此應為被告所得認知。況現今媒體報導中，或以中獎
    、退稅、家人遭擄、信用卡款對帳或提款卡密碼外洩，疑似
    遭人盜領存款等事由，利用人頭帳戶作為轉帳帳戶，詐騙被
    害人至金融機構櫃檯電匯，抑或持提款卡至自動櫃員機依其
    指示操作，使被害人在不知情之狀況下依指示操作匯出款項
    後，隨即將之提領一空之詐騙手法，層出不窮，以被告係智
    慮成熟並具相當社會經驗之人而言，對此一犯罪型態，自難
    諉為不知。再者，帳戶之存摺、提款卡及密碼，均係關乎個
    人金融信用及隱私之重要物件，縱親如父母子女或夫妻，衡
    常若非出於特殊事由或目的，即無任意將之交由他方保管或
    使用，遑論將之提供不相熟識之他人使用。從而，被告上開
    帳戶之存摺、提款卡、密碼及語音轉帳密碼，若非經由被告
    交付並同意使用，則詐騙集團如何能肯認該帳戶之提款卡於
    脫離被告持有後，不致立即遭被告辦理掛失或暫停使用，而
    放心、大膽遂行其詐欺取財犯行並以之充為收款之工具，於
    要求被害人依指示逕將款項匯入或轉入上開帳戶後，旋即提
    領一空。益徵上開帳戶係由被告提供予該詐騙集團成員使用
    甚明。
  (三)又刑法上之故意犯，可分為直接故意與不確定故意，所謂不
    確定故意即指行為人對於構成犯罪之事實，預見其發生而其
    發生並不違反其本意，刑法第13條第2 項定有明文。而金融
    帳戶之存摺、提款卡及密碼，僅係供使用人作為存款、提款
    、匯款、轉帳之用，一般人均得自行向銀行申請開設帳戶並
    領取存摺、提款卡加以使用，並無任何特定身分之限制，倘
    其本意非在將該帳戶作為犯罪之不法目的或掩飾真實犯罪者
    身分之情況下，實無以他人名義之帳戶存摺、提款卡進行交
    易之必要。近來佯稱退稅、欠款、查詢帳戶、中獎等方式詐
    欺之犯罪類型層出不窮，此類犯罪多利用人頭帳戶作為贓款
    出、入帳戶，廣經媒體披載，政府亦多所宣導，目的均在避
    免民眾受騙，被告係具相當社會經驗之人，其於審理過程中
    之應對、舉止均與常人無異，係具通常智識程度之人，對此
    應知悉甚詳。故其將前開帳戶之存摺、提款卡、密碼及語音
    轉帳密碼提供他人作為詐欺取財犯罪時收款之用，當為其所
    能預見，且其發生並不違背其本意，則被告主觀上確有幫助
    詐欺之不確定故意，應堪認定。
  (四)至被告辯稱其係見報紙整合債務之廣告，將該帳戶之存摺、
    提款卡、密碼及語音轉帳密碼等資料交付「蔡明豐」，嗣伊
    在報紙見相同廣告，立即請甲○○、丙○○故意將蔡明豐約
    至臺北縣三重市○路○街某處見面，欲取回伊遭騙之帳戶資
    料，雙方並發生扭打，且經人報警前往處理等語。質之證人
    甲○○於本院審理時到庭結證稱被告告知伊遭蔡明豐詐騙，
    依找丙○○、乙○○與蔡明豐約在三重車路頭街見面，見面
    洽談，後雙方發生拉扯，警人報警到場處理等語。另證人乙○○於審理中亦到庭陳稱甲○○告知伊他太太（即被告）被
    詐欺，伊見到詐欺被告的人有與丙○○在馬路上拉扯，後來
    警察有來，之倒是債務關係就走了等語。另本院函詢臺北縣
    政府警察局三重分局結果，該分局大有派出所95年2、3月份
    之工作紀錄簿，並無甲○○、丙○○2 人與蔡明豐在臺北縣
    三重市○路○街發生扭打之報案紀錄，此有該分局97年6 月
    30日北縣警重刑字第0970029719號函1 紙存卷可參。則證人
    甲○○、乙○○既未在場見聞被告將其上開帳戶交付蔡明豐
    之情形，且查無甲○○、丙○○2人與蔡明豐於95年2、3 月
    間在臺北縣三重市○路○街發生扭打之報案紀錄，是渠2 人
    所為之證述內容是否為真，恐有疑義，尚難據為有利被告事
    實之認定。
  (五)被告業已坦承曾於95年1月3日申請該帳戶之語音轉帳，並於
    取得語音轉帳密碼後，將該帳戶之存摺、提款卡、密碼及語
    音轉帳密碼交付蔡明豐一事。然被告申請語音轉帳之際，同
    時申請設定約定轉帳指定轉入帳戶為甲○○之安泰商業銀行
    （下稱安泰銀行）帳戶（帳號：00000000000000號）一情，
    有台北富邦銀行永和分行97年9月3日北富永字第976029號函
    暨所附金融卡/電話銀行/網路銀行約定轉入帳號申請書、安
    泰銀行97年11月3 日（97）安永和字第97000102號函暨所附
    甲○○前開帳戶之申請書、印鑑卡各1 紙在卷可稽，且甲○○之前揭帳戶，因於94年年底至95年1 月間，交付詐騙集團
    使用而涉及詐欺犯罪，業由臺灣板橋地方法院檢察署檢察官
    以95年度偵字第8958號、第28465 號聲請簡易判決處刑，並
    經臺灣板橋地方法院以96年度簡字第339號判處有期徒刑6月
    （減為有期徒刑3 月）確定，有該案聲請簡易判決處刑書、
    判決書及甲○○之臺灣高等法院被告前案資料各1 紙在卷可
    證，足見甲○○前開證述，顯係迴護被告，尚難逕予採信，
    益徵被告上開帳戶之使用，確與該詐騙集團之詐騙行徑，息
    息相關。是被告上開所辯，顯與常情不符，委不足採。
  (六)綜上所述，本案事證明確，被告犯行洵堪認定，應依法論科
    。
四、論罪科刑部分：
  (一)查被告行為後，刑法業於94年2月2日修正公布部分條文，並
    於95年1月1日施行。依修正後刑法第2條第1項規定：「行為
    後法律有變更者，適用行為時之法律。但行為後之法律有利
    於行為人者，適用最有利於行為人之法律。」，此條規定係
    規範行為後法律變更所生新舊法律比較適用之準據，是刑法
    第2 條本身雖經修正，尚無比較新舊法之問題，應一律適用
    裁判時之現行刑法第2 條，以決定適用之刑罰法律。又被告
    行為時，刑法第339條第1項詐欺取財罪之法定刑為「5 年以
    下有期徒刑、拘役或科或併科1 千元以下罰金」，且依斯時
    罰金罰鍰提高標準條例第1 條前段規定，「依法律應處罰金
    、罰鍰者，就其原定數額得提高為2 倍至10倍」。故該罪罰
    金刑部分經提高後為1 萬元以下，經折算為新臺幣後，最高
    可罰新臺幣3 萬元，最低則為新臺幣3元（銀元1元）。至被
    告行為後公布施行之刑法施行法第1條之1規定：「中華民國
    94年1月7日刑法修正施行後，刑法分則編所定罰金之貨幣單
    位為新臺幣。94年1月7日刑法修正時，刑法分則編未修正之
    條文定有罰金者，自94年1月7日刑法修正施行後，就其所定
    數額提高為30倍。但72年6月26日至94年1月7 日新增或修正
    之條文，就其所定數額提高為3倍」；且刑法第33條第5款亦
    修正為：「主刑之種類：罰金，新臺幣1 千元以上，以百元
    計算之」。又刑法第339條第1項規定係72年6 月26日前所訂
    定，故依新法規定，罰金部分應提高為30倍，即最高可罰新
    臺幣3萬元，最低應罰新臺幣1千元。經比較新、舊法之結果
    ，應以被告行為時之舊法對其較為有利。
  (二)按刑法上之幫助犯，係對於犯罪與正犯有共同之認識，而以
    幫助之意思，對於正犯資以助力，未參與實施犯罪構成要件
    之行為者而言（參照最高法院88年度台上字第1270號判決意
    旨）。被告係基於幫助該詐騙集團成員犯詐欺罪而提供存摺
    、提款卡、密碼等帳戶資料，且無任何積極證據證明其有參
    與實施詐欺取財之犯罪構成要件行為，是核被告所為，係犯
    刑法第30條第1項、第339條第1 項之幫助詐欺取財罪。被告
    所幫助之詐欺集團成員間，有犯意聯絡及行為分擔，均為共
    同正犯。又被告提供帳戶之存摺、提款卡、密碼及語音轉帳
    密碼等資料予詐騙集團成員之幫助犯行，應依刑法第30條第
    2 項之規定，按正犯之刑減輕之。
  (三)爰審酌被告未曾受有期徒刑以上刑之宣告（有臺灣高等法院
    被告前案紀錄表1 紙附卷可佐），然其為具一般社會生活經
    驗之人，對於現今社會詐騙集團猖獗，若將私人帳戶提供他
    人使用，將成為犯罪人頭帳戶之可能，應可知悉，且被害人
    並因此由詐騙集團指示將遭詐騙款項轉入被告提供之帳戶而
    受有財產損失，所為已影響社會交易安全，並使犯罪之追查
    趨於困難及複雜，另參酌其犯罪之動機、生活狀況、智識程
    度、對於被害人所生之損害及尚未與被害人和解等一切情狀
    ，量處如主文所示之宣告刑，以資懲儆。
  (四)又95年7月1日修正施行前刑法第41條第1 項前段規定：「犯
    最重本刑為5年以下有期徒刑以下之刑之罪，而受6個月以下
    有期徒刑或拘役之宣告，因身體、教育、職業、家庭之關係
    或其他正當事由，執行顯有困難者，得以1元以上3元以下折
    算1 日，易科罰金。」，而易科罰金折算標準，依斯時修正
    前罰金罰鍰提高標準條例第2 條規定（現已刪除），就其原
    定數額提高為1百倍折算1日，則易科罰金折算標準，應以銀
    元1百元以上3百元以下折算1 日，經折算為新臺幣後，應以
    新臺幣3百元以上9百元以下折算為1日。惟95年7月1 日修正
    公布施行之刑法第41條第1項前段則規定：「犯最重本刑為5
    年以下有期徒刑以下之刑之罪，而受6 個月以下有期徒刑或
    拘役之宣告者，得以新臺幣1千元、2千元或3千元折算1日，
    易科罰金」。經比較修正前後之易科罰金折算標準，以95年
    7月1日修正公布施行前之規定，較有利於受刑人，揆諸刑法
    第2條第1項前段之規定，如主文所示之宣告刑，應依修正前
    刑法第41條第1項前段及修正前罰金罰鍰提高標準條例第2條
    之規定，諭知易科罰金之折算標準。
  (五)再被告犯罪係在96年4 月24日以前，合於中華民國九十六年
    罪犯減刑條例規定之減刑條件，爰依該條例第2條第1 項第3
    款、第7條及第9條之規定，併諭知減得之刑及易科罰金之折
    算標準。
據上論斷，應依刑事訴訟法第452條、第299條第1 項前段，刑法
第2條第1項前段、第339條第1項、第30條第1項前段、第2項、第
28 條、修正前刑法第41條第1項，刑法施行法第1條之1，修正前
罰金罰鍰提高標準條例第2 條，現行法規所定貨幣單位折算新台
幣條例第2條，中華民國九十六年罪犯減刑條例第2條第1項第3款
、第7條、第9條，判決如主文。
本案經檢察官郭昭吟到庭執行職務
中    華    民    國    97    年    12    月    31    日
                  刑事第十八庭  審判長法  官  胡宗淦
                                      法  官  林芳華
                                      法  官  彭慶文
上正本證明與原本無異。
如不服本判決應於收受送達後10日內向本院提出上訴書狀，並應
敘述具體理由；其未敘述上訴理由者，應於上訴期間屆滿後20日
內向本院補提理由書（均須按他造當事人之人數附繕本）「切勿
逕送上級法院」。告訴人或被害人如對於本判決不服者，應具備
理由請求檢察官上訴，其上訴期間之計算係以檢察官收受判決正
本之日期為準。
                                      書記官  陳怡君
中    華    民    國    97    年    12    月    31    日
附錄法條：
中華民國刑法第339條
（普通詐欺罪）
意圖為自己或第三人不法之所有，以詐術使人將本人或第三人之
物交付者，處5年以下有期徒刑、拘役或科或併科1千元以下罰金
。
以前項方法得財產上不法之利益或使第三人得之者，亦同。
前二項之未遂犯罰之。


司法院資訊處製作；財團法人民間司法改革基金會備份。
